【裁判字號】    98,抗,558
【裁判日期】    981207
【裁判案由】    撤銷假扣押
【裁判全文】
臺灣高等法院臺中分院民事裁定           98年度抗字第558號
    抗  告  人  丁○○○
                丙○○
                乙○○
    相  對  人  彰化商業銀行股份有限公司
    法定代理人  陳淮舟
    代  理  人  甲○○
上列抗告人與相對人間撤銷假扣押事件，抗告人對於民國98年09
月10日臺灣臺中地方法院98年度裁全聲字第21號裁定，提起抗告
，本院栽定如下:
      主  文
抗告駁回。
抗告訴訟費用由抗告人負擔。
      理  由
一、抗告人與相對人彰化商業銀行股份有限公司間撤銷假扣押事
    件，原法院認抗告人聲請撤銷假扣押裁定，不符合撤銷之要
    件而裁定駁回其者聲請，抗告人不服原裁定，提起抗告，其
    抗告意旨略以：
  (一)93年重訴字第54號判決中指出，「二、債務人所為之無償行
    為，有害及債權者，債權人得聲請法院撤銷之；前條撤銷權
    ，自債權人知有撤銷原因時起，一年間不行使時，或自行為
    時起經過十年而消滅，民法第二百四十四條第一項、第二百
    四十五條分別定明文。本件被告間就系爭土地之贈與行為係
    於九十二年七月三十日，並於九十二年八月二十八日移轉所
    有權登記已如上述，而原告主張於九十三年八月四日列印系
    爭土地登記謄本始知悉本件之贈與行為，為被告所不爭執，
    而原告於九十三年八月十日提起本件訴訟聲請撤銷上開贈與
    行為，有本院收文章可參，是原告提起本件訴訟，自未逾首
    開法文所定一年之除斥期間，先予敘明。三、按債務人所為
    之無償行為，有害及債權者，債權人得聲請法院撤銷之。復
    按債務人所為之無償行為，『有害及債權者』，債權人始得
    聲請法院撤銷之，所謂有害及債權，指債務人之行為，足以
    減少其一般財產，削弱共同擔保，使債權不能受完全之清償
    ; 亦即債務人之行為是否構成詐害行為，須視其行為後之資
    力狀態以定之，即將債務人行為後之資力狀況，與一般債權
    之總額，加以比較，如顯有支付不能之情形，即為有害及債
    權。在本件係贈與不動產之情形下，判斷有無損及債權人之
    債權，應以因履行贈與契約之移轉登記為時點，即本件被告
    間在九十二年八月二十八日就系爭不動產移轉登記時，被告
    是否因此而陷於無法清償原告債權之資力」云云。
  (二)相對人所提出抗告人之債務為：『一為本金新台幣2，500萬
    元及利息、違約金，一為本金450 萬元及利息、違約金，若
    計算至98年03月10日，債務總額為47,229,281元』並提出『
    借據、保證書、授信約定書影本等相關事證』以為假扣押抗
    告人之不動產，依相對人於上開民事陳報狀中證物一（彰化
    銀行對外債權資料查詢結果）所示，並無法說明抗告人之債
    務來源，亦未另行提出抗告人等簽名同意之有效法律文件，
    僅提出其內部作業之無公信力文件，若依其文件即可為強制
    執行時，則侵害抗告人之權益甚大矣。
  (三)按原法院93年重訴字第54號判決（1.八十八年一月十一日受
    邀為案外人正嵐工商企業有限公司之連帶保證人向相對人借
    款新台幣二仟九佰五十萬元，目前放款餘額尚欠二仟六佰二
    十七萬七仟四佰零四元及四佰萬一仟一佰三十七元。2.八十
    八年二月十二日向抗告人借款一仟二佰五十萬，目前放款餘
    額尚欠一仟二佰五十萬元。3.以上三筆借款目前尚欠餘額合
    計四仟二佰七十七萬八仟伍佰四十一元）內容觀之，並無如
    相對人所言有450 萬元之債務，此筆債如何而來？如何產生
    ？均未合理說明。
  (四)抗告人利用存證信函方或其他方式（如電話），請求相對人
    交付抗告人之貸款資料，相對人拒不交付，使抗告人無從得
    知抗告人與相對人之債權債務狀況，相對人之陳報狀中，未
    提出相關事證說明，亦未提及抗告人每月還款之金額之流向
    ，僅以相對人之內部文件說明抗告人所積欠之債務為何？侵
    害抗告人之權利甚鉅。
  (五)另相對人亦自認，抗告人與相對人對該債務有所協商，該承
    辦人員為甲○○君。甲○○與抗告人約定之條件為：「抗告
    人應每月繳納三十萬元，於繳納六個月後，將轉為正常件，
    依原約定繳本息」，雖甲○○與抗告約定無書面，但還款契
    約之成立，不以書面為要件，僅雙方合意並履行即可成立。
    故抗告人三年多來均依約繳納每月30萬元予相對人（抗證一
    繳款收據共1l張），竟於抗告人向其請求另案之清償證明以
    塗銷另案之抵押權時（抗證二南投縣埔里鎮○○段567 地號
    、南投縣埔里鎮○○段567-l 地號、南投縣埔里鎮○○○段
    421-9 地號、南投縣埔里鎮○○○段421-11地號、南投縣埔
    里鎮○○○段421-43 之地籍謄本)，抗告人均依約定繳納款
    項，並無拖欠相對人款項之故意，相對人卻以有隱匿財產之
    情事對聲請人之其他財產為假扣押之裁定，抗告人將該筆土
    地贈與與訴外人鍾馥如，抗告人多年來仍依約定繳納，不因
    之而陷於無法清償相對人債權資力，與債務人所為之無償行
    為，有害及債權而顯有支付不能之情形要件不符（民法第24
    4條第1項參照）。且此另案解除抵押權設定，與本案之假扣
    押係屬二事，於本事件無涉，相對人如此之行為乃為銀行界
    之陋習，利用銀行有充沛之資金，打壓貸款之弱勢消費者，
    使消費者無法繳納其款項後，任由其宰割。
  (六)依上開相對人與抗告人之約定，若依約定繳納款項達六個月
    時（即每月繳納30萬元），相對人會將抗告人之貸款案，由
    非正常件轉為正常件，抗告人依約定繳納款項達六個月後，
    抗告人即要求與相對人協商將本件貸款轉為正常件，業經三
    年多，相對人均為善意回應，持續要求抗告人繳款，否則將
    對抗告人之不動產進行強制執行。相對人無視與抗告人之還
    款約定，率爾違約，論理上應由具有雄厚資力之相對人負擔
    違約不利益，而現實上卻由無資力與其抗衡之抗告人負擔相
    對人違約不利益，此與法律上之公平正義相去甚遠，法院應
    不得不審慎查察矣。若此為定律時，社會將淪為『弱肉強食
    』之野蠻世界，此應非法院所願，亦與『法治國』之理念相
    違。
  (七)按上開借款中2.之一仟二佰五十萬元借款，於去年抗告人向
    相對人請求調閱還款相關資料時，今年二月時才將相對人借
    款之單據提示於異議人，始發見該借款單據（抗證三林俊旭
    偽造乙○○簽名之借據）並非由乙○○所親自簽名，係由訴
    外人林俊旭所偽冒乙○○名義向相對人貸款，該筆款項亦由
    林俊旭所領取，該取款條乙○○與丙○○於相對人埔里分行
    親見亦為林俊旭所親自簽名並領取款項，經丙○○與乙○○
    向相對人埔里分行之承辦人員要求影印該取款條遭拒後，乙
    ○○即以個人之名義向鈞院檢察署提出刑事告訴在案（案號
    ：98年偵字第1754號），且經相對人之承辦人員甲○○同意
    ，該筆款項待刑事判決確定前，甲○○與抗告人已另行定約
    定還款相關事宜，不另行扣押抗告人之不動產或相類似限制
    抗告人資產之行為，給予抗告人得自行處置資產時間六個月
    ，由抗告人取得款項後，再行還款。甲○○並同意待該刑事
    判決確定後再行協商原款項之還款相關相宜，甲○○及相對
    人竟無視與抗告人之約定，逕自將異議人所有之不動產加以
    假扣押，致異議人之資金無法自由，受有相當大法律上之不
    利益，相對人之誠信消失殆盡矣。
  (八)抗告人多次請求相對人調閱還款對帳相關資料，相對人均推
    託不提出，雖杭告人三年多來依約定還款，相對人始終不告
    之抗告人尚欠款項為何、餘額多少、應給付之期數、每期應
    給付之金額？抗告人為維持本身之信用及免受相對人聲請拍
    賣土地之故，仍持續繳款，並持續與相對人協商，惟相對人
    卻仗持其雄厚資金，且不顧與抗告之約定，持續利用假扣押
    程序，脅迫抗告人就範，使抗人不得不依相對人不合理之要
    求履行無義務之事。按「惡意不保護之原則』，即行為人惡
    意之行為或惡意行使其權利有害及他人權利時，行為人之權
    利即不受法律保護，更遑論不法行為。今相對人以其優勢，
    不但拒絕與抗告人協商，還欲利用其優勢，使用不法手段，
    在上開刑事告訴確定前，欲利用國家公器將抗告人之不動產
    以低價拍賣，侵害抗告人之權利，再再證明相對人之惡性。
  (九)是相對人利用於假扣押階段，無須給予抗告人表示意見之機
    會，輕率准予假扣押，憑仗相對人之財力雄厚，只要不斷地
    提出假扣押，即可打擊社會上之弱勢，不待確定判決，資力
    不足之人即可因資金週轉不靈倒閉，此項意圖非常明確。即
    便『假扣押』為債權人之正當權利，但「假扣押之濫用」卻
    實屬『權利之濫用』，『假扣押』制度本為保全之目的，現
    今卻反淪為當事人不當取財之手段，對於社會之公平正義，
    不可謂之不嚴重，於此際經濟不景氣、政府積極輔導廠商渡
    過難關之時，法院針對優勢欺壓弱勢之不當取財案件特殊性
    ，為避免績優廠商因週轉不靈而淪於破產之命運，於裁定准
    予暫時禁止令(preliminary injunction)時，尚且特別考慮
    「原告是否有勝訴之可能性」、「是否造成無可彌補之損害
    」、「雙方困境之衡量」、「對公眾利益之影響」等因素，
    避免當事人濫用假扣押，在判決尚未確定之前，即以假扣押
    打擊聲請人，似與維護公平正義之原則有所違反，此並非抗
    告人單一之事件，此存於銀行對付貸款人一貫技倆，望法院
    能替抗告人及所有貸款人權益主持公道，以維公義。綜上所
    述，爰請求廢棄原裁定等語。
二、相對人答辯略以：抗告人等目前尚有積欠48,283,923元之本
    息暨違約金，而抗告人乙○○於其財務發生困難之際，將其
    所有之不動產移轉贈與予其配偶，並經相對人訴請撤銷贈與
    勝訴確定在案（南投地方法院93年度重訴字第45號），又聲
    請人丙○○亦曾將名下之不動產通謀虛偽設定最高限額抵押
    權予無債權債務關係之第三人，亦經相對人訴請塗銷抵押權
    勝訴在案（93年度重訴字第56號），又抗告人丙○○、乙○
    ○將其不動產通謀虛偽設定最高限額抵押權新台幣20,000,0
    00元予案外人邱裕原。抗告人丁○○○將其不動產通謀虛偽
    設定最高限額抵押權新台幣5,000,000 元予案外人董麗完，
    業經相對人向南投地方法院提起確認抵押權不存在之訴（98
    年度重訴字第35號）。抗告人等均有隱匿財產之情事，如一
    旦啟封，抗告人即得自由移轉所有權，而被抗告人之債權則
    有未獲滿足清償之危險，自應認為該債權仍有日後不能強制
    執行或甚難強制執行之虞存在，故應有假扣押之必要。又抗
    告人指陳其每月還款30萬元云云，以為抗辯，按本案抗告人
    所積欠被抗告人之款項，均業已屆清償期，抗告人等本應依
    債務本旨全數清償，惟抗告人等皆未依約履行，依民法第31
    8條第1項規定「債務人無為一部清償之權利」，抗告人以此
    為抗辯，顯無理由。綜上所述，抗告人如認為本件假扣押裁
    定，有損及抗告人之權利，應依民事訴訟法之規定提供擔保
    免除假扣押執行，或認為查封之標的價額，已超出相對人請
    求執行之債權額，亦得依強制執行法第12條第1 項為聲請或
    聲明異議，抗告人請求撤銷假扣押裁定，非有理由，爰請求
    駁回抗告人之抗告，以保債權。
三、按假扣押之原因消滅、債權人受本案敗訴判決確定或其他命
    假扣押之情事變更者，債務人得聲請撤銷假扣押裁定。民事
    訴訟法第530條第1項定有明文。所謂假扣押原因消滅，係指
    已無日後不能強制執行或甚難執行之虞而言；又所謂其他命
    假扣押之情事變更，則指債權人依假扣押保全執行之請求已
    經消滅或已喪失其聲請假扣押之權利之謂。至債權人之本案
    訴訟，已獲勝訴判決確定者，債務人既須依判決內容清償其
    債務，顯難認為假扣押之原因消滅或其他命假扣押之情事變
    更（最高法院76年度台抗字第338號、83年度台抗字第217號
    裁判參照）。
四、本件抗告人與相對人彰化商業銀行股份有限公司等間撤銷假
    扣押事件，原法院以98年度裁全字第216 號民事裁定，准許
    相對人以500 萬元或等值中央政府重大交通建設公債為聲請
    人供擔保後，得對抗告人之財產在l,500 萬元之範圍內，予
    以假扣押，並准抗告人以l,500 萬元為相對人供擔保後，得
    免為或撤銷前項假扣押。相對人於98年03月10日供擔保後，
    具狀聲請假扣押，經調閱上開卷宗核閱屬實。抗告人既自承
    正嵐公司之借款尚未清償完畢，而抗告人確實擔任第三人正
    嵐公司向相對人借款之連帶保證人，對相對人負連帶清償責
    任。且由原法院93年度重訴字第45號93年度重訴字第56號判
    決，顯見抗告人乙○○、丙○○均曾有隱匿財產之情事。而
    假扣押查封之效果，僅係禁止聲請人之處分財產，並不禁止
    其使用收益。如一旦啟封，聲請人即得自由移轉所有權，而
    相對人之債權則未獲滿足清償，自應認該債權仍有日後不能
    強制執行或甚難強制執行之虞情事存在。依前揭說明，顯難
    認本件假扣押之原因消滅或有其他命假扣押之情事變更。至
    於聲請人指稱相對人於聲請假扣押裁定時未為釋明云云，核
    與本件聲請撤銷假扣押裁定，分屬二事，亦即相對人聲請假
    扣押裁定有無釋明乙節，非聲請撤銷假扣押裁定之要件。是
    以，本件並無撤銷假扣押之原因，抗告人依民事訴訟法第53
    0條第1項規定聲請撤銷假扣押裁定，核與規定要件不符，原
    法院駁回抗告人之聲請，依法並無不合，抗告意旨指摘原裁
    定不當，求予廢棄，為無理由，應予駁回。
五、據上論結，本件抗告為無理由，爰依民事訴訟法第495條之1
    第1項、第449條第1項、第95條、第78條，裁定如主文。
中    華    民    國     98    年    12   月    7     日
                民事第五庭    審判長法  官  林陳松
                                    法  官  王重吉
                                    法  官  古金男
以上正本係照原本作成。
再為抗告應以適用法規顯有錯誤為理由。
如提起再抗告者應於裁定送達後10日內向本院提出抗告理由狀（
須按照他造人數附具繕本）並繳納抗告裁判費新臺幣1,000元，
同時委任律師或具有律師資格之關係人為代理人。
                                    書記官  瑞芳
中    華    民    國    98    年    12    月    7     日
                                                      Ｖ

司法院資訊處製作；財團法人民間司法改革基金會備份。
